臺灣臺南地方法院民事判決　　　　　　　　　　　　　九十年度訴字第二一三五號
　　原　　　告　丁○○
　　法定代理人　戊○○
　　法定代理人　甲○○
　　訴訟代理人　乙○○
　　　　　　　　丙○○
右當事人間請求塗銷抵押權登記事件，本院判決如左：
    主    文
原告之訴駁回。
訴訟費用由原告負擔。
    事    實
甲、原告方面：
一、聲明：
  （一）被告鄉城科技興業股份有限公司（以下簡稱鄉城公司）與被告世華聯合商業
        銀行股份有限公司（以下簡稱世華銀行）於民國（下同）八十九年十二月十
        三日就坐落如附表所載之不動產所為之本金最高限額新台幣（下同）二百六
        十六萬元之抵押權設定行為應予撤銷。
  （二）被告世華銀行應將右開不動產經台南市東南地政事務所於八十九年十二月十
        三日以台南地字第二二五八五０號收件所為本金最高限額二百六十六萬元之
        抵押權設定登記予以塗銷。
二、陳述：
  （一）原告於八十九年六月五日向被告鄉城公司購買「鄉城桂花鄉」之預售屋一戶
        （詳如附表所載），約定總價金三百八十萬元，並保證將來產權清楚，致使
        原告陷於錯誤，而於訂約日付清全部價金。被告鄉城公司原應於完工後，負
        有將上開不動產辦理所有權移轉登記予原告並交付予原告使用之義務，詎被
        告鄉城公司竟暗中將上開不動產於八十九年十二月十三日為知情之被告世華
        銀行設定本金最高限額二百六十六萬元之抵押權後，始於同年十二月二十日
        將上開不動產辦理所有權移轉登記予原告，當時原告仍不知情，遲至九十年
        三、四月間，被告鄉城公司之工地停工，原告發覺有異，經其他購屋者申請
        土地及建物登記簿謄本後，始知受騙。
  （二）按「債務人所為之無償行為，有害及債權者，債權人得聲請法院撤銷之。債
        務人所為之有償行為，於行為時明知有損害於債權人之權利者，以受益人於
        受益時亦知其情事者為限，債權人得聲請法院撤銷之。」，民法第二百四十
        四條第一、二項定有明文。又債權人依民法第二百四十四條規定，撤銷債務
        人所為之有償或無償行為者，只需具備下列之條件，(一)為債務人所為之法律
        行為(二)其法律行為有害於債權人(三)其法律行為係以財產權為目的(四)如為有償
        之法律行為，債務人於行為時，明知其行為有害於債權人，受益人於受益時
        ，亦明知其事情。至於債務人之法律行為除有特別規定外，無論為債權行為
        抑為物權行為，均非所問（最高法院四十二年度台上字第三二三號判例參照
        ）。查被告鄉城公司早在預售房屋之前，即已向被告世華銀行辦理融資貸款
        ，且被告鄉城公司於出售房屋後，均有將買賣契約書影印一份送交被告世華
        銀行參考，故被告鄉城公司出售「鄉城桂花鄉」之事，早已為被告世華銀行
        所知悉，如上開設定抵押權之行為，係屬有償行為，則原告爰依民法第二百
        四十四條第二項之規定，請求法院撤銷之。
  （三）次按債務人以其所有之不動產設定抵押權，同時向他人借貸款項，其設定抵
        押權之行為，固屬有償行為，若先有債權之存在而在於事後為之設定抵押權
        者，如無對價關係，即屬無償行為。倘有害及債權，則債權人自得依民法第
        二百四十四條第二項之規定撤銷之（最高法院五十一年台上字第三五二八號
        判例參照），因本件被告鄉城公司早已向被告世華銀行融資貸款，事後被告
        等二人於八十九年十二月十三日所為之抵押權設定行為，並未再重新借款，
        揆諸上開最高法院判例意旨，應係無償行為，原告亦得依民法第二百四十四
        條第一項之規定，請求法院撤銷之。
  （四）又原告爰併依民法第二百四十四條第四項之規定，訴請鈞院判命被告世華銀
        行回復原狀即塗銷系爭抵押權設定登記，以保權益。
  （五）對於被告答辯之陳述：
        (1)被告世華銀行抗辯八十九年十二月十三日設定系爭抵押權時，實際上有貸
          予被告鄉城公司款項云云，原告予以否認。蓋依據被告鄉城公司之法定代
          理人戊○○於　鈞院另案刑事案件（九十年度自字第三０四號）具狀陳稱
          ：「出售與自訴人等桂花鄉房屋，原以土地和興建房屋融資向世華銀行抵
          押借款九億二千四百萬元，房屋興建完成，世華銀行依照房屋面積坪數比
          例將原抵押借款轉載於各戶樓房，鄉城公司並未重新向世華銀行抵押借款
          。」等語，足徵系爭抵押權係屬無償行為。被告世華銀行九十年十一月二
          十日答辯狀亦自認：「惟查事實上被告鄉城公司係於八十九年六月二十三
          日以其所有土地設定本金最高限額九億二千四百萬元之抵押權，向被告世
          華銀行辦理土地及建築融資，以利其興建名為鄉城桂花鄉之集合住宅，此
          有土地登記簿謄本、借款申請書可資證明。又前開貸款既包含以興建集合
          住宅為目的之建築融資，被告世華銀行即依銀行之授信作業慣例，要求被
          告鄉城公司承諾於建築物興建完成後即追加設定抵押權於被告世華銀行，
          此有承諾書、切結書可資佐證。」等情，益見此次抵押權係屬追加設定之
          性質，實際上並無另外再撥款借予被告鄉城公司。
        (2)依據被告世華銀行所提被告鄉城公司八十九年六月二十三日承諾書第五條
          記載：「於核准貸放之日起六個月內開工興建，並依工程進度分批撥貸。
          」等語，次據被告世華銀行所提被告鄉城公司八十九年五月二十九日借款
          申請書「還款財源」亦載明：「售屋收入或分戶貸款」，足證鄉城公司至
          遲已於八十九年五、六月間即已向被告世華銀行借得款項，本件系爭抵押
          權係於八十九年十二月十三日補辦登記手續而已。
        (3)又被告鄉城公司於八十九年六月五日訂立買賣契約時，向伊詐騙保證系爭
          不動產將來產權清楚，致伊陷於錯誤而購買系爭不動產，故被告鄉城公司
          於訂約時對伊所實施之詐欺行為，已構成侵權行為，原告對於被告鄉城公
          司有侵權行為損害賠償之金錢債權存在，自得行使撤銷權。且被告鄉城公
          司於設定本件抵押權時，系爭房屋仍為被告鄉城公司所有，且當時被告鄉
          城公司對外負有甚多債務，例如大理石貨款及本件「鄉城桂花鄉」房屋承
          包商之部份工程款，均未支付，被告鄉城公司竟將其所有系爭房屋設定系
          爭抵押權（無對價關係），顯然足以生損害於上開諸多債權人，包括原告
          之侵權行為（詐欺）損害賠償請求權在內，故本件並非屬民法第二百四十
          四條第三項所謂「僅有害於以給付特定物為標的之債權」之情形，仍應有
          同法條第一、二項之適用。
        (4)依據證人蔣紹裘所經營之昇邦營造股份有限公司（以下簡稱昇邦公司）與
          被告鄉城公司、世華銀行間所訂立之「承攬合約書」第三條之(二)載明：「
          一億二千五百萬元由乙方向丙方貸款，並由甲方提供附件二所列二二四戶
          不動產設定次順位抵押權予丙方供擔保」等語，足見被告世華銀行抗辯撥
          款一億二千五百萬元是包含本件系爭抵押權在內乙節，顯非實在。
三、證據：提出房屋土地買賣合約書影本一件、房地車位預約登記單影本一件、支票
    影本一件、發票影本三件、土地登記謄本一件、建物登記簿謄本一件、被告鄉城
    公司之法定代理人戊○○之刑事答辯狀影本一件、承攬合約書影本一件為證，並
    聲請傳訊證人陳美志、許雪香、黃南洋、蔣紹裘，及以證人身份傳訊被告鄉城公
    司之法定代理人戊○○。
乙、被告方面：
一、被告世華銀行部分：
  （一）聲明：求為判決如主文所示。
  （二）陳述：
        (1)查事實上被告鄉城公司係於八十九年六月二十三日以其所有土地設定本金
          最高限額九億二千四百萬元之抵押權，向被告世華銀行辦理土地及建築融
          資，以利其興建名為「鄉城桂花鄉」之集合住宅。又前開貸款既包含以興
          建集合住宅為目的之建築融資，被告世華銀行即依銀行之授信作業慣例，
          要求被告鄉城公司承諾於建築物興建完成後即追加設定抵押權於被告世華
          銀行。被告鄉城公司為履行前開承諾及擔保嗣後於八十九年十二月十六日
          向被告世華銀行之借款，於八十九年十二月十三日再將原告所買受（此時
          不動產尚未過戶予原告，且此時被告世華銀行尚不知該房地是否出售）及
          其他同為「鄉城桂花鄉」集合住宅之土地及建物分別設定最高限額抵押權
          予被告世華銀行。
        (2)按就撤銷權制度之沿革而言，撤銷權之行使乃以保全債務人之責任財產為
          目的，而非以對於債務不履行之制裁為目的，故得行使撤銷權之債權，應
          以金錢債權為限，否則對交易之安全恐有妨礙。原告所據以主張撤銷權之
          債權顯非金錢債權，是否得對二被告間所為之抵押權設定行為訴請撤銷，
          即有疑問。
        (3)又債權人依民法第二百四十四條之規定訴請撤銷債務人所為之有償或無償
          行為，需具備下列之要件：(一)為債務人所為之法律行為(二)其法律行為有害
          於債權人(三)其法律行為係以財產權為目的（最高法院四十二年度台上字第
          三二三號判例參照）。本件被告鄉城公司雖於八十九年十二月十三日將原
          告所買受但尚未過戶之房地設定抵押權予被告世華銀行，依被告鄉城公司
          與被告世華銀行之約定，被告鄉城公司如能以售屋所得逐戶償還一定金額
          予被告世華銀行，各戶住宅所設定之抵押權即得予以塗銷，故被告間於八
          十九年十二月十三日所為之抵押權設定行為，於行為當時並未導致原告請
          求移轉房屋所有權及交付房屋之債權不能實現或實現有困難。
        (4)退一步言之，即便認為被告間所為之抵押權設定行為有害於原告請求移轉
          房屋所有權之債權，如前所述，該抵押權設定行為之目的既係被告鄉城公
          司為履行原借款之承諾及擔保嗣後於八十九年十二月十六日向被告世華銀
          行之借款，顯為以前述借款為對價之有償行為，原告主張係無償行為，已
          與事實不符。
        (5)原告更進一步假設該抵押權設定行為倘屬有償行為，則主張被告世華銀行
          於抵押權設定時亦明知該行為有害於原告之債權，其得行使撤銷權云云，
          實則被告鄉城公司係於抵押權設定後始將原告所購買之房地過戶登記予原
          告，被告世華銀行於抵押權設定時對個別房屋之買賣細節，包括價金之給
          付及房地之過戶等實在毫無所悉，且本案極有可能係因原告與被告鄉城公
          司之購屋糾紛未能解決而提起訴訟，原與被告世華銀行無涉，更遑論知情
          ，是原告據以行使撤銷權，亦無理由。
        (6)原告依據被告鄉城公司於　鈞院另案刑事案件略謂被告鄉城公司並未重新
          向被告世華銀行抵押借款，被告世華銀行予以否認。因原告指稱之追加設
          定部份，乃係被告鄉城公司為履行原借款承諾及擔保嗣後於九十年十二月
          十六日向被告世華銀行借款一億二千五百萬元所為，故原告僅依被告鄉城
          公司單方面陳訴資料而主張，並非事實，毫無實證可言。
  （三）證據：提出土地登記謄本影本一件、借款申請書影本二件、承諾書影本一件
        、切結書影本一件、放款備查卡影本六件、他項權利證明書影本一件、抵押
        權設定契約書影本一件、授信約定書影本一件、存款明細分戶帳影本十件、
        存款取款憑條影本一件、存款存入憑條影本三件、支票影本二件、本票影本
        二件、分戶設定抵押之五百九十九戶房地明細表一件、轉帳支出傳票影本二
        十四件、放款撥款通知單影本二十四件為證。
二、被告鄉城公司部分：
    被告鄉城公司未於言詞辯論期日到場，亦未提出書狀作何聲明或陳述。
    理　　由
甲、程序方面：
    被告鄉城公司未於言詞辯論期日到場，核無民事訴訟法第三百八十六條所列各款
    情形，爰依原告之聲請，由其一造辯論而為判決。
乙、得心證之理由：
一、原告起訴主張：原告於八十九年六月五日向被告鄉城公司購買「鄉城桂花鄉」之
    預售屋一戶，約定總價金三百八十萬元，並保證將來產權清楚，致使原告陷於錯
    誤，而於訂約日付清全部價金，詎被告鄉城公司竟暗中將上開不動產於八十九年
    十二月十三日為知情之被告世華銀行設定本金最高限額二百六十六萬元之抵押權
    後，始於同年十二月二十日將上開不動產辦理所有權移轉登記予原告，原告迄至
    九十年三、四月間始知悉上情。經查被告鄉城公司早已向被告世華銀行融資貸款
    ，事後被告於八十九年十二月十三日所為之抵押權設定行為，並未再重新借款，
    應屬無償行為，原告自得依民法第二百四十四條第一項之規定，請求法院撤銷被
    告間之抵押權設定行為；又被告鄉城公司既早在預售房屋之前，即已向被告世華
    銀行辦理融資貸款，且被告鄉城公司於出售房屋後，均有將買賣契約書影印一份
    送交被告世華銀行參考，故被告鄉城公司出售房地予原告之事，早已為被告世華
    銀行所知悉，故被告間之抵押權設定行為縱非無償行為，亦屬有償行為，原告亦
    得依民法第二百四十四條第二項之規定，請求法院撤銷之，再被告間之抵押權設
    定行為既經撤銷，原告爰併依民法第二百四十四條第四項之規定，訴請鈞院判命
    被告世華銀行回復原狀即塗銷系爭抵押權設定登記云云。
二、被告世華銀行則以：原告所據以主張撤銷權之債權並非金錢債權，且被告間所為
    之抵押權設定行為，於行為當時並未導致原告請求移轉房屋所有權及交付房屋之
    債權不能實現或實現有困難，原告應不得行使撤銷權；退步言之，縱認被告間所
    為之抵押權設定行為有害於原告請求移轉房屋所有權之債權，因該抵押權設定行
    為之目的既係被告鄉城公司為履行原借款之承諾及擔保嗣後於八十九年十二月十
    六日向被告世華銀行之借款，顯為以前述借款為對價之有償行為，原告主張係無
    償行為，而依民法第二百四十四條第一項之規定主張行使撤銷權，顯非可採；又
    本件被告鄉城公司係於抵押權設定後始將原告所購買之房地過戶登記予原告，被
    告世華銀行於抵押權設定時對個別房屋之買賣細節，包括價金之給付及房地之過
    戶等毫無所悉，原告自不得依民法第二百四十四條第二項之規定主張撤銷被告間
    之抵押權設定行為等語，資為抗辯。另被告鄉城公司則未於言詞辯論期日到場，
    亦未提出書狀作何聲明或陳述。
三、查原告主張其於八十九年六月五日向被告鄉城公司購買「鄉城桂花鄉」之預售屋
    一戶（詳如附表所載，以下簡稱系爭不動產），約定總價金三百八十萬元，原告
    並已於訂約日付清全部價金，嗣被告鄉城公司於八十九年十二月十三日以前開不
    動產為被告世華銀行設定本金最高限額二百六十六萬元之抵押權後，於同年十二
    月二十日再辦理不動產所有權移轉登記予原告之事實，業據原告提出房屋土地買
    賣合約書影本一件、房地車位預約登記單影本一件、支票影本一件、發票影本三
    件、土地登記謄本一件、建物登記簿謄本一件為證，且為被告世華銀行所不爭執
    ，被告鄉城公司亦未於言詞辯論期日到場爭執，或提出書狀作何聲明及陳述，是
    原告主張之前開事實堪認為實在。
四、按債務人所為之無償行為，有害及債權者，債權人得聲請法院撤銷之；又債務人
    所為之有償行為，於行為時明知有損害於債權人之權利者，以受益人於受益時亦
    知其情事者為限，債權人得聲請法院撤銷之；再債務人之行為非以財產為標的，
    或僅有害於以給付特定物為標的之債權者，不適用前二項之規定；債權人依第一
    項或第二項之規定聲請法院撤銷時，得並聲請命受益人或轉得人回復原狀，但轉
    得人於轉得時不知有撤銷原因者，不在此限，民法第二百四十四條定有明文。是
    原告提起本件訴訟行使撤銷權，自須具備以下之要件：(1)債務人所為為法律行為
    ；(2)債務人於為法律行為前，債權人對債務人有金錢債權或得轉換為金錢債權之
    債權存在；(3)債務人所為之法律行為有害於債權人之債權；(4)債務人之行為係以
    財產為標的；(5)債務人之行為非僅有害於以給付特定物為標的之債權；(6)如為有
    償之法律行為，並須債務人於行為時明知有損害於債權人之權利，且受益人於受
    益時亦知其情事。
五、查本件債務人即被告鄉城公司以系爭不動產設定最高限額抵押權予被告世華銀行
    之行為係屬法律行為，且係以財產為標的，自無疑義，是本件首應審究者厥為被
    告鄉城公司所為之前開法律行為係屬無償行為或有償行為？茲析述如下：
  （一）原告雖以被告鄉城公司早已向被告世華銀行融資貸款，事後被告於八十九年
        十二月十三日所為之抵押權設定行為，並未再重新借款為由，主張被告鄉城
        公司所為應係無償行為云云，惟此業據被告世華銀行所否認，並抗辯稱：被
        告鄉城公司係於八十九年六月二十三日以其所有土地設定本金最高限額九億
        二千四百萬元之抵押權，向被告世華銀行辦理土地及建築融資，以利其興建
        名為「鄉城桂花鄉」之集合住宅，又前開貸款既包含以興建集合住宅為目的
        之建築融資，被告世華銀行即依銀行之授信作業慣例，要求被告鄉城公司承
        諾於建築物興建完成後即追加設定抵押權於被告世華銀行，被告世華銀行並
        已撥款七億五千六百萬元予被告鄉城公司，迄至被告鄉城公司興建房屋完成
        ，便於八十九年十二月十三日依約將五百九十九戶房地（包含系爭房地）分
        戶設定最高限額抵押權予被告世華銀行，且在辦理分戶設定抵押前，被告鄉
        城公司因資金不足，再向被告世華銀行借款一億二千五百萬元，並約定一併
        以該五百九十九戶房地設定最高限額抵押供作擔保，故於八十九年十二月十
        三日分戶抵押辦妥後，被告世華銀行即於同年月十六日再撥款一億二千五百
        萬元予被告鄉城公司，之後即將原來設定九億二千四百萬元之土地抵押權塗
        銷等語。
  （二）查被告世華銀行之前開抗辯，業據其提出土地登記謄本影本一件、借款申請
        書影本二件、承諾書影本一件、切結書影本一件、放款備查卡影本六件、他
        項權利證明書影本一件、抵押權設定契約書影本一件、授信約定書影本一件
        、存款明細分戶帳影本十件、存款取款憑條影本一件、存款存入憑條影本三
        件、支票影本二件、本票影本二件、分戶設定抵押之五百九十九戶房地明細
        表一件、轉帳支出傳票影本二十四件、放款撥款通知單影本二十四件為證，
        且核與證人即被告鄉城公司之前管理處長黃南洋證述之情節相符（詳見九十
        一年二月十九日言詞辯論筆錄），自堪採信。
  （三）原告雖另舉昇邦公司與被告鄉城公司、世華銀行間所訂立之「承攬合約書」
        第三條之(二)載有：「一億二千五百萬元由乙方（即昇邦公司）向丙方（即被
        告世華銀行）貸款，並由甲方（即被告鄉城公司）提供附件二所列二二四戶
        不動產設定次順位抵押權予丙方供擔保」，而主張被告世華銀行撥款一億二
        千五百萬元並不包含本件系爭抵押權在內云云，惟被告世華銀行辯稱：被告
        世華銀行撥款予被告鄉城公司之款項中，有二筆金額均為一億二千五百萬元
        ，第一筆在八十九年十二月十六日撥款，該筆貸款被告鄉城公司擔供之擔保
        品就包含在五百九十九戶分戶設定抵押權之內，之後又有一筆原告所提承攬
        合約書所載之一億二千五百萬元，二筆款項是不同的等語，證人黃南洋亦證
        稱被告之前開抗辯為實在（詳見九十一年二月十九日言詞辯論筆錄），且原
        告提出之前開承攬合約書係昇邦公司與被告鄉城公司、世華銀行間於九十年
        四月十二日所簽訂，雖渠等約定向被告世華銀行貸款之金額亦為一億二千五
        百萬元，然實難認與被告世華銀行於八十九年十二月十六日已撥款之該筆一
        億二千五百萬元有何干係，是原告執此為前開主張，顯有誤會，當非可採。
  （四）綜上所述，被告鄉城公司於八十九年十二月十三日將系爭不動產設定最高限
        額抵押權予被告世華銀行，顯係為履行其前向被告世華銀行辦理土地及建築
        融資時所為之約定，及擔保嗣後於八十九年十二月十六日向被告世華銀行之
        借款，自屬有對價關係，應為有償行為，原告主張依民法第二百四十四條第
        一項之規定撤銷被告間之抵押權設定行為，自屬無據。
六、次所應審究者即為被告鄉城公司以系爭不動產設定最高限額抵押權予被告世華銀
    行之有償法律行為是否該當民法第二百四十四條第二項之構成要件？原告是否得
    依據該規定行使撤銷權？茲析述如下：
  （一）按行使撤銷權之目的在保全債務人之責任財產，以其全部財產供債權之共同
        擔保，俾總債權人得平等受償，故得行使撤銷權之債權應以金錢債權或得轉
        換為金錢債權之債權為限。查原告主張被告鄉城公司於八十九年六月五日訂
        立買賣契約時，向伊詐騙系爭不動產將來會產權清楚，致伊陷於錯誤而購買
        系爭不動產，故被告鄉城公司於訂約時對伊所實施之詐欺行為，已構成侵權
        行為，原告對於被告鄉城公司有侵權行為損害賠償之金錢債權存在，自得行
        使撤銷權云云。惟查：
        (1)按詐欺乃指故意欺騙他人，使其陷於錯誤並進而為不利於自己且本來不願
          意表示之意思而言，經核原告與被告鄉城公司所簽訂之買賣契約書第二十
          二條第二款約定：「如因賣方（即被告鄉城公司）建築融資而設定他項權
          利，賣方應於取得買方（即原告）之金融機關貸款時，即負責清理塗銷之
          ，倘逾買方所定相當期限仍不解決，買方得解除本契約，雙方並同意依第
          二十三條違約之處罰規定處理。」，是被告鄉城公司與原告訂立買賣契約
          書時，並未隱瞞將來系爭不動產有因辦理建築融資而設定抵押權予銀行之
          可能，且據證人黃南洋證稱：鄉城公司大概是在九十年二月間才開始跳票
          ，以後財務才出現問題等語（詳見九十一年二月十九日言詞辯論筆錄），
          及依原告提出之昇邦公司與被告鄉城公司、世華銀行間所訂立之「承攬合
          約書」之記載，被告鄉城公司係於九十年四月十二日始因積欠訴外人聯萌
          企業有限公司、偉倡工程有限公司、三揚大理石有限公司款項，致收尾工
          程進行有問題，因而約定由昇邦公司為被告鄉城公司代墊前開欠款等情，
          足認被告鄉城公司之財務狀況於八十九年六月五日與原告訂立買賣契約時
          應仍正常，並無法證明被告鄉城公司當時即有將以原告購買之不動產設定
          抵押予銀行且不設法塗銷該抵押權之意思存在，原告既無法舉證證明被告
          鄉城公司主觀上有詐欺之故意進而為詐欺行為，則其主張對鄉城公司有侵
          權行為損害賠償之金錢債權，自屬無據。
        (2)又原告取得系爭不動產之所有權，固因其上有經出賣人即被告鄉城公司設
          定抵押權予銀行致有瑕疵情事，該瑕疵雖非於買賣成立時即已存在，原告
          不得主張被告鄉城公司負權利瑕疵擔保責任，惟依原告與被告鄉城公司所
          簽訂買賣契約書第二十二條第二款之前開規定及第二十三條第一款規定：
          「賣方違反第十三條第二款及第二十二條第一、二款規定者，買方得解除
          本契約，解約時賣方除應將買方已繳之房地價款及遲延利息全部退還買方
          外，並應同時賠償房地總價款百分之二十之違約金，但該賠償之金額超過
          已繳價款者，則以已繳價款為限。」、同條第三款規定：「買賣雙方當事
          人除依前二款之請求外，不得另行請求損害賠償。」，則原告對於其所取
          得系爭不動產存有瑕疵，自得依前開約定於催告後請求解除契約、回復原
          狀及給付違約金，惟原告此部分之債權亦非於被告鄉城公司為系爭抵押權
          設定之有償行為前即已存在，原告亦不得據以行使撤銷權。
  （二）又行使撤銷權，必須債務人所為法律行為有害於債權人之債權，所謂有害於
        債權，乃係指債務人減少其積極財產或增加其消極財產，因而足以減少其一
        般財產，削弱債權人之共同擔保，使債權受有損害而不能受完全之清償者而
        言。查本件被告鄉城公司將當時仍為其所有之系爭不動產設定最高限額抵押
        權予被告世華銀行既係為履行其前向被告世華銀行辦理土地及建築融資時所
        為之約定，且於設定系爭抵押權後即將原本於八十九年六月二十三日以其土
        地設定本金最高限額九億二千四百萬元之抵押權塗銷，則被告鄉城公司以系
        爭不動產設定最高限額抵押權予被告世華銀行之行為，對於被告鄉城公司之
        資力並不生影響，是縱使被告鄉城公司於行為時，其債權人對其有金錢債權
        存在，對於債權人之債權亦未造成損害，債權人自不得行使撤銷權，請求撤
        銷被告間之抵押權設定行為。
  （三）再原告主張被告鄉城公司早在預售房屋之前，即已向被告世華銀行辦理融資
        貸款，且被告鄉城公司於出售房屋後，均有將買賣契約書影印一份送交被告
        世華銀行參考，故被告鄉城公司出售「鄉城桂花鄉」予原告之事，早已為被
        告世華銀行所知悉云云，業據被告世華銀行所否認，且查被告鄉城公司在出
        售系爭不動產予原告前，固已向被告世華銀行辦理融資貸款，並承諾於建築
        物興建完成後即追加設定抵押權予被告世華銀行，然此並不表示被告世華銀
        行對於被告鄉城公司興建房屋完成後之銷售狀況全然知悉，證人黃南洋亦證
        稱：「鄉城公司售屋後，並不會主動提供買賣契約給世華銀行過目，但世華
        銀行如果要看買賣契約，鄉城公司會給世華銀行看。」等語（詳見九十一年
        二月十九日言詞辯論筆錄），原告復無法舉證證明被告鄉城公司以系爭不動
        產設定抵押權予被告世華銀行時，受益人即被告世華銀行已知系爭不動產業
        經原告買受，則原告主張行使撤銷權，亦屬無據。
  （四）況就撤銷權之制度沿革而言，撤銷權之行使乃以保全債務人之責任財產，使
        債務人之責任財產回復詐害行為發生前之原狀為目的，故撤銷權之規定乃係
        為保障全體債權人之利益而設，並非為確保特定債權而設，查本件原告行使
        撤銷權之結果，僅係除去原告所有系爭不動產上所設定之抵押權，並無法回
        復及保全債務人即被告鄉城公司之責任財產，是原告行使本件撤銷權顯有違
        撤銷權制度設立之目的，自難准許。
七、又原告既不得依民法第二百四十四條第一項、第二項之規定行使撤銷權以撤銷被
    告間就系爭不動產所為之抵押權設定行為，則其主張依同法條第四項之規定，訴
    請被告世華銀行回復原狀，塗銷系爭不動產之抵押權設定登記，亦屬無據。
八、從而，原告依民法第二百四十四條第一項、第二項、第四項之規定，請求撤銷被
    告鄉城公司與被告世華銀行於八十九年十二月十三日就坐落如附表所載之不動產
    所為之本金最高限額二百六十六萬元之抵押權設定行為，及被告世華銀行應將上
    開不動產經台南市東南地政事務所於八十九年十二月十三日以台南地字第二二五
    八五０號收件所為本金最高限額二百六十六萬元之抵押權設定登記予以塗銷，為
    無理由，應予駁回。
九、本件事證已臻明確，兩造其餘攻擊防禦方法及舉證，於判決結果不生影響，爰不
    予一一論列。
丙、結論：
    本件原告之訴為無理由，依民事訴訟法第三百八十五條第一項前段、第七十八條
    ，判決如主文。
中　　　華　　　民　　　國　　九十一　　年　　　三　　　月　　　五　　　日
    　　　　　　　　　　　　　　　臺灣臺南地方法院民事第三庭
~B法　　　官　葉惠玲
右為正本係照原本作成。
如對本判決上訴須於判決送達後廿日內向本院提出上訴狀
中　　　華　　　民　　　國　　九十一　　年　　　三　　　月　　　五　　　日
~B法院書記官　汪姿秀
